【裁判字號】    98,訴,1329
【裁判日期】    981112
【裁判案由】    漁業法
【裁判全文】
臺北高等行政法院判決
                                      98年度訴字第1329號
                                    98年10月29日辯論終結
原      告  甲○○○
訴訟代理人  李秋銘  律師
            黃金亮  律師
被      告  行政院農業委員會
代  表  人  乙○○（主任委員）
訴訟代理人  丙○○
            丁○○
上列當事人間漁業法事件，原告不服行政院中華民國98年5 月26
日院臺訴字第0980086361號訴願決定，提起行政訴訟，本院判決
如下：
    主  文
訴願決定及原處分均撤銷。
被告對於原告從事兼營寶石珊瑚漁業作業許可申請案，應依本判
決之法律見解另為處分。
原告其餘之訴駁回。
訴訟費用由被告負擔三分之二，餘由原告負擔。
    事  實
一、事實概要：
    原告為全吉隆3號漁船（CT4-2191 ）船主，該船前經被告機
    關於民國（下同）96年12月31日前認定具有珊瑚採捕設備，
    並列冊有案。原告填具兼營珊瑚漁業申請書，由蘇澳區漁會
    於97年6 月30日以宜蘇漁推字第0970006896號函送被告機關
    申請從事兼營寶石珊瑚漁業作業許可。案經被告機關審查結
    果，以原告所有全吉隆3 號漁船經中華民國對外漁業合作發
    展協會查無船位回報器於97年6 月30日前之回報紀錄，前經
    該會以97年9 月16日農授漁字第0971322478號函請原告就未
    獲審查通過部分提出書面說明，原告並未提出船位回報器於
    97年6 月30日前之回報紀錄證明，於98年1 月8 日以農授漁
    字第0981320040號函復原告，不予同意兼營寶石珊瑚漁業作
    業許可，請即拆除該船珊瑚漁具。原告不服，提起訴願遭決
    定駁回，遂提起本件行政訴訟。
二、兩造聲明：
    (一)原告聲明求為判決：1.訴願決定、原處分均撤銷。
                        2.被告機關應就原告申請就全吉隆3
                          號漁船（CT4-2191）兼營寶石珊瑚
                          漁業作業作成許可之處分。
                        3.訴訟費用由被告負擔。
    (二)被告聲明求為判決：1.駁回原告之訴。
                        2.訴訟費用由原告負擔。
三、兩造之爭點：被告否准原告兼營寶石珊瑚漁業作業之申請，
    並命即拆除該船珊瑚漁具，是否適法？
    (一)原告主張之理由：
      1.按行政訴訟法第5條第2項規定：「人民因中央或地方機
        關對其依法申請之案件，予以駁回，認為其權利或法律
        上利益受違法損害者，經依訴願程序後，得向高等行政
        法院提起請求該機關應為行政處分或應為特定內容之行
        政處分。」。查被告機關98年1月8日農授漁字第098132
        0040號處分以原告為全吉隆3號漁船（CT4-2191 ）船主
        ，原告填具兼營珊瑚漁業申請書，由蘇澳區漁會於97年
        6月30日以宜蘇漁推字第0970006896 號轉函送被告機關
        申請從事兼營珊瑚漁業作業許可，經被告機關審查結果
        ，認原告所有之全吉隆3 號漁船經中華民國對外漁業合
        作發展協會查無該船船位回報器於97年6 月30日前之回
        報紀錄。嗣經被告機關又以97年9月16日農授漁字第097
        1322478 號函請原告就未獲審查通過之部份提出書面說
        明，但原告並未提出船位回報器於97年6 月30日前之回
        報紀錄證明，乃依「兼營珊瑚漁船應行遵守及注意事項
        」及即將施行之「漁船兼營珊瑚業管理辦法」之規定，
        函復原告不予同意兼營寶石珊瑚漁業作業許可，並課以
        拆除該船珊瑚漁具之處分。被告機關所作成之拒絕處分
        ，原告除得提起撤銷訴訟外，另因原告權利受有損害，
        亦得另提起課以義務之訴，才得達到原來申請目的，為
        此原告自得依行政訴訟法第111 條規定請於起訴之後追
        加訴訟。
      2.按97年5 月22日公布之兼營珊瑚漁業漁船應行遵守及注
        意事項第2點第2款規定：「本注意事項所稱兼營珊瑚漁
        業漁船，指下列各款漁船：（二）中華民國96年12月31
        日前經認定具有珊瑚採捕設備，且經行政院農業委員會
        （以下簡稱本會）列冊有案，並依本注意事項申請許可
        兼經營珊瑚漁業之漁船。」，第5點第1項規定：「申請
        為第2點第2款所定珊瑚漁船之漁業人，應於中華民國97
        年6月30日前填具申請書，並檢附下列文件向本會申請
        許可：（一）有效期限內之特定漁業執照正本。（二）
        船上現有珊瑚漁具配置照片及作業方式書面文件。（三
        ）經財團法人中華民國對外漁業合作發展協會測試其裝
        設之船位回報器每4小時主動回報1次船位合格之證明文
        件。（四）加入已立案珊瑚漁業團體之證明文件。」，
        另第9 點規定：「珊瑚漁船出港時應向蘇澳區漁會漁業
        通訊電台或本會指定之區漁會漁業通訊電台通報，並啟
        動船位回報器自動回報船位至本會漁業署指定之岸上接
        收中心確認後，始得出港作業。」、「岸上接收中心無
        法收到船位回報資料時，經漁業通訊電台通知，漁船應
        即返港完成修復後，始得再度出港作業。」，經查：
        (1)原告所有全吉隆3號漁船，係被告機關依漁業法第1條
          規定為改進漁民生活，經主管機關輔導補助於95年間
          購買裝設船位回報器VMS ，為96年12月31日前經認定
          具有珊瑚採捕設備，行政院農業委員會列冊有案，得
          申請許可兼營珊瑚漁業之漁船。關於當時蘇澳區漁會
          所轄之漁船包括原告所有船隻裝設船位回報器係由被
          告機關漁業署統一採購辦理補助委由特定公司給予裝
          設船位回報器，裝設後原告所有漁船出港作業期間亦
          均有開機，苟該船位回報器未予開機或有故障，被告
          機關亦應依兼營珊瑚漁業漁船應行遵守及注意事項第
          9點第2款規定由其所屬漁業署之漁業通訊電台通知原
          告所有之漁船，惟被告機關所屬之漁業署漁業通訊電
          台並未曾通知原告所有漁船船位回報器未予開啟或有
          故障，以致原告漁船均依規定進出港並無受有通知船
          位回報器未予開啟或有故障，原告亦依規定申請兼營
          寶石珊瑚漁業作業許可，直至被告機關以97年9 月16
          日農漁字第0971322478號函通知原告未提出裝設船位
          回報器測試合格證明文件，原告方知漁船船位回報器
          故障。是以，原告所有漁船係於95年間即依規定裝設
          船位回報器，並信賴被告機關所屬之漁業通訊電台於
          岸上接收中心無法收到船位回報資料時，將經由漁業
          通訊電台通知漁船應返港完成修復，但原告所有全吉
          隆3號漁船未曾收受無法收到船位回報資料之通知，
          原告對於系爭漁船所裝設船位回報器是否有故障一節
          根本無所知悉，原告應無過失。
        (2)次查兼營珊瑚漁業漁船應行遵守及注意事項第5點第1
          項規定申請為第2點第2款所定珊瑚漁船之漁業人，應
          於97年6 月30日前填具申請書，並檢附文件向本會申
          請許可，其中關於應檢附經財團法人中華民國對外漁
          業合作發展協會測試其裝設之船位回報器每4 小時主
          動回報1 次船位合格之證明文件一節觀之，就蘇澳區
          漁會代為轉呈提出申請兼營珊瑚漁業中之九十餘艘漁
          船，其漁業申請人均委由蘇澳區漁會函轉向被告機關
          申請，於申請時亦均無檢附「經財團法人中華民國對
          外漁業合作發展協會測試其裝設之船位回報器每4 小
          時主動回報1 次船位合格之證明文件」，該申請漁船
          是否裝設合格船位回報器每4小時主動回報1次之證明
          ，乃係被告機關漁業署經由漁業通訊電台測試合格為
          已足，故各漁船所有人於申請許可兼營珊瑚漁船時亦
          均無漁船船主提出該項合格證明。
        (3)另被告機關以97年9 月16日農漁字第0971322478號函
          通知「檢送台端所有全吉隆3號（CT4-2191） 申請兼
          營寶石珊瑚漁業許可審查通知書，其中部分項目（即
          原告未提出裝設船位回報器測試合格證明文件）未審
          查通過，請於文到10日內提出書面說明，逾期不予受
          理。」，原告方知漁船船位回報器可能有故障之情形
          發生。原告乃於97年9 月19日委請龍亭企業有限公司
          進行維修，惟龍亭企業有限公司初步檢查後，認為「
          天線主體損壞，需進一步以儀器檢測」，此有該公司
          之維修單一件可參（原證4 ）。由於當時並無法確定
          損害及後續如何維修，原告即於97年9 月25日依被告
          函示就審查通知書圈選關於「已裝設VMS ，對外漁協
          查無船位回報紀錄」乙節提出說明：「立說明人甲○
          ○○所有全吉隆3 號（CT4-2191）漁船乙艘，本船已
          於95年間購買VMS 並已設完成，惟本船出港作業期間
          都有開機，今經行政院農業委員會97年9 月16日農漁
          字第0971322478號函之兼營珊瑚漁業漁船作業許可審
          查通知書敬悉，始查覺VMS 故障，現已接洽廠商儘速
          修復，以利出港作業使用，特此說明。」，此有原告
          所提出原證1說明書可參。其後至97年10月3日確定天
          線故障後，原告乃提出原證2 「漁船監控系統故障報
          備單」。然因龍亭企業有限公司缺之維換修之零件，
          經向國外訂貨後，迄97年12月12日方換裝完成，此有
          證3 之購買證明一件可稽。由上開原告所提出之函復
          說明可知，原告確已對10日內「已裝設VMS ，對外漁
          協查無船位回報紀錄」乙節加以說明，原告並無逾期
          未予說明之情事。
        (4)再查原告於接獲被告機關之通知後，亦於97年9 月19
          日向財團法人中華民國對外漁業合作發展協會提出報
          備，此有報備單一件可參（原證5 ）。另財團法人中
          華民國對外漁業合作發展協會於98年7 月24日亦出具
          證明謂：「經查全吉隆3號（CT4-2191）於民國95年4
          月28日安裝漁船監控系統（ID：000000000 ）並測試
          成功，然該機器之後因不明原因斷訊，本協會曾於96
          年3月12日、96年6月19日嘗試抽取船位均未果，期間
          台端97年9月19日向本協會報備機器故障，迄98年1月
          23日向本協會提出更換機器說明，並提供新機器（ID
          ：000000000 ）之漁船監控系統抽取同意書，因適逢
          農曆春節假期未能即時協助測試，本協會於98年2 月
          11日方抽取船位成功。」，此有該會所出具函一件可
          參（原證6 ）。故依上開說明可知，原告於知悉監控
          系統發生問題後即積極處理，並未有原處分所指逾期
          未予說明之情事。
        (5)又關於財團法人中華民國對外漁業合作發展協會對於
          漁船船位回報器天線故障時，該協會無法成功抽取船
          位，船上人員可否於操作船位發報器之過程中得知無
          法抽取船位一事，經該協會98年9月16日漁合發字第2
          60號函覆說明二、三所示「本協會無法藉由抽取船位
          程序確認船位發報器無法回報船位為天線故障或其他
          零組件故障所造成，確實未回報原因需由合格廠商實
          地檢驗」、「在漁船船位發報器天線處於故障狀態，
          本協會將無法抽取到船位，或者可能抽取到不準確船
          位，此時船上人員無法直接由船位發報器端得知抽取
          結果，除非該發報器另外連接電腦，船上人員可藉由
          電腦顯示之機器狀態得知。」。查系爭全吉隆3 號漁
          船，經主管機關輔導補助於95年間購買裝設船位發報
          器VMS 時，該發報器並無另外連接電腦之情形，由上
          開函示可知，系爭船位發報器無法回報船位，經查驗
          係天線故障造成，確實未回報原因需由合格廠商實地
          檢驗，原告根本無從知悉，又漁船船位發報器天線處
          於故障狀態，船上人員亦無法直接由漁船本身操作船
          位發報器可以得知係船位報器天線故障所致，顯然本
          件原告所有之船舶對於「已裝設VMS ，對外漁協查無
          船位回報紀錄」，並無過失。
      3.另按行政程序法第5 條規定：「行政行為之內容應明確
        。」、同法第8 條規定：「行政行為，應以誠實用之方
        法為之，並應保護人民正當合理之信賴。」、同法第40
        條規定：「行政機關基於調查事實及證據之必要，得要
        求當事人或第三人提供必要之文書、資料或物品。」經
        查：
        (1)被告機關於97年9 月16日以農漁字第0971322478號函
          通知原告「檢送台端所有全吉隆3號（CT4-2191 ）申
          請兼營寶石珊瑚漁業許可審查通知書，其中部分項目
          未獲審查通過，請於文到10日內提出書面說明，逾期
          不予受理，請查照。」，關於未獲審查通過部分為「
          已裝設VMS ，對外漁協查無船位回報紀錄」。嗣被告
          即於規定期限內於97年9 月25日依上開函示就審查通
          知書所圈選關於「已裝設VMS ，對外漁協查無船位回
          報紀錄」一節，依上開函示提出書面說明，此有說明
          書影本一件可查（原證1）。其後於97年10月3日由被
          告機關所屬之漁業署所指定之協力廠商龍亭企業有限
          公司上船檢修故障情形為無法回報船位，初步判斷故
          障原因為天線發射故障，並請將確認單傳至漁業署及
          對外漁業合作發展協會，待機器修護後，再請填妥「
          漁業監控系統修復確認單」傳真至上述二處，此有漁
          船監控系統故障報備單影本一件可查（原證2）。
        (2)關於原告有無依規定提出書面說明乙節，依被告機關
          於97年9 月16日農漁字第0971322478號函，係要求原
          告於文到10日內提出書面說明，如未遵期提出說明，
          其法律上之效果係「不予受理」。而被告機關於97年
          10月13日第2 次審核會議議程，亦認原告有「提出說
          明」，因而而排入審核會議議程加以審核，而非「不
          予受理」，此有第2 次審核會議議程影本一件可查（
          原證7 ）。故依上開會議議程所示，亦認原告業依上
          開函文之通知提出「已裝設VMS ，對外漁協查無船位
          回報紀錄」之書面說明。查原告對於被告機關97年9
          月16日農漁字第0971322478號函示，已依規定辦理，
          被告機關因而「受理」並進行實質審查。因之由上開
          所敘可知，原告確依被告之函示，於規定期限之10日
          內就已裝設VMS ，然對外漁協查無船位回報紀錄乙節
          提出說明，並就故障情形傳真漁業署及對外漁業合作
          發展協會，原告所為已合於被告機關97年9 月16日農
          漁字第0971322478號函示之要求，並無逾期未予說明
          之情形至明。
        (3)至於被告機關如認原告所提出之書面說明尚欠資料證
          明，依行政程序第5條、第8條之規定，被告機關亦應
          本諸職權再為通知定期補正，何況原告均屬漁民識字
          本不多見，學識亦屬欠缺，被告機關尤應慎重詳為說
          明應補正之資料才能達到行政目的，但被告機關並未
          就應另再為補正之部分再為通知，亦有違誠信原則，
          所作成之行政處分自非適法。
        (4)另財團法人中華民國對外漁業合作發展協會於98年7
          月24日亦出具證明如原證6 。由於原告業在被告機關
          再為通知定期補正前業已完成新機器之安裝，且經財
          團法人中華民國對外漁業合作發展協會抽取船位成功
          在案，原告既在被告機關再為通知前已自行完成被告
          機關所要求兼營寶石珊瑚漁業作業許可之要件，原告
          白得請求被告機關就原告申請全吉隆3 號漁船兼營寶
          石珊瑚漁業作業作成許可之處分。
        (5)查全吉隆3 號漁船所裝設之回報器因天線發射故障已
          無法修復，原告方於97年12月12日再向漁業署指定之
          廠商龍亭企業有限公司購買更換回報器，並由該公司
          向被告機關所屬之漁業署申報，此有購買證明影本二
          件可查（原證3 ）。原告嗣後新裝設回報器亦於被告
          機關98年1月8日作成不許可處分之前即為補正，由前
          揭所敘，原告於知悉回報器故障後即積極處理並速依
          函示為書面說明，原告於函示內容於文到10日內提出
          說明，並無逾期不予受理之情形，茍原告有補正不全
          之情形，被告機關即應依職權再為通知補正，惟被告
          未再為補正之通知已屬行政怠惰在先，此一因被告之
          行政怠惰，以致原告無從知悉原先提出之書面說明有
          何未合之處，此乃可歸責於被告機關，被告既未再命
          補正而作成不利益處分，自有違誤。
      4.關於原處分說明二所示「旨揭申請案中華民國對外漁業
        合作發展協會查無該船位回報器於97年6 月30日前之回
        報紀錄，前經本會97年9月16日農漁字第0971322478 號
        函請台端就未獲審查通過部分提出書面說明，惟台端並
        未提出船位回報器於97年6 月30日前之回報紀錄證明。
        」乙節。按前揭兼營珊瑚漁業漁船應行遵守及注意事項
        第5點第1項，其中第3 款「經財團法人中華民國對外漁
        業合作發展協會測試其裝設之船位回報器每4 小時主動
        回報1 次船位合格之證明文件。」，並無規定該合格證
        明係就97年6 月30日以前之船位回報器回報紀錄而言，
        是以被告所為之分係增加注意事項所無之規定，適用法
        規應有違誤。
      5.另按課以人民不利益處分應有法律依據或以法律授權之
        命令，方符合授權明確性原則。經查，被告機關對於原
        告申請全吉隆3 號漁船兼營寶石珊瑚漁業作業許可除不
        予同意外，並通知請即拆除該船珊瑚漁具，關於「併請
        即拆除該船珊瑚漁具」性質屬課以人民不利益處分，其
        所適用之法規依據則於說明三所示係「依據本會即將發
        布施行之漁船兼營珊瑚漁業管理辦法之規定」。查前開
        規定於被告處分之時尚未發布施行，該辦法之規定自不
        得作為不利益處分之依據。由於前開規定於本件處分時
        尚未公佈，係屬並未生效之法規命令，自無從發生效力
        ，被告機關以尚未生效之法規命令作為課以不利益之處
        分依據，亦有違誤。
      6.訴願決定認原告迄至98年2月5日始將故障之船位回報器
        送修，顯見其怠於取得船位回報器測試合格證明文件，
        核有過失云云。惟查：本件全吉隆3 號漁船所裝設之回
        報器因天線發射故障已無法修復，原告方於97年12月12
        日再向漁業署指定之廠商龍亭企業有限公司購買更換回
        報器，並應由該公司向被告機關所屬之漁業署申報已更
        換裝設可供測試之船位回報器，此亦有購買證明影本二
        件可查，原告並非直至98年2月5日於提起訴願當日方送
        修，訴願決定應非有理。
      7.綜上所敘，本件原訴願決定尚有違誤，為此請求判決如
        訴之聲明所示。
    (二)被告主張之理由：
      1.被告於78年頒訂之「漁船建造許可及漁業證照核發準則
        」，明定珊瑚漁業之漁船除原有漁業證照到期申請換發
        者外，不核發新漁業證照，因此目前仍領有兼營珊瑚漁
        業執照之漁船僅3 艘。另因過去對寶石珊瑚漁業採靜態
        管理，致仍有漁船擅自經營寶石珊瑚漁業，部分違規漁
        船偶經海巡署查獲，移由被告依漁業法第65 條第1款核
        處船主及船長最高罰鍰新臺幣15萬元，並依同法第68條
        規定沒入其採捕之珊瑚。受處分之漁民乃透過民意代表
        向被告陳情略以：寶石珊瑚漁船配置漁具與一般漁船不
        同，因已投入龐大改裝經費，要求免予處分並核准經營
        寶石珊瑚漁業。
      2.被告為瞭解該等違規經營寶石珊瑚漁業漁船之狀況，爰
        函請相關縣市政府調查轄屬未領有珊瑚漁業執照而實際
        從事寶石珊瑚漁業之漁船名單，經調查結果計有96艘漁
        船擅自從事採捕寶石珊瑚。為解決前揭實際從事採捕寶
        石珊瑚漁業漁船之管理及瞭解寶石珊瑚資源狀況，經被
        告多次召開會議檢討，後於97年5 月22日修正發布「漁
        船建造許可及漁業證照核發準則」第23條規定略以：「
        96年12月31日前經認定具有珊瑚採捕設備，且經中央主
        管機關列冊有案之漁船，於本準則修正施行之日起，得
        依中央主管機關之規定兼營珊瑚漁業」，並於97年5 月
        22日以農授漁字第0971321085號令發布「兼營珊瑚漁業
        漁船應行遵守及注意事項」（原告附件4 ），據以管理
        兼營寶石珊瑚漁業之漁船。
      3.為掌握寶石珊瑚漁船海上作業動態，落實珊瑚漁業管理
        ，該等列冊有案之漁船須先行完成裝設船位回報器，始
        得申請許可兼營珊瑚漁業，因此「兼營珊瑚漁業漁船應
        行遵守及注意事項」第3點、第5點規定，珊瑚漁船應裝
        設船位回報器，珊瑚漁船漁業人應於97年6 月30日前檢
        附「經財團法人中華民國對外漁業合作發展協會測試其
        裝設之船位回報器每4 小時主動回報一次船位合格之證
        明文件」等文件，向被告申請許可，爰船位回報器完成
        裝設及經測試回報結果與否，係該等列冊有案漁船船主
        申請兼營珊瑚漁業之必要審查項目。
      4.按被告發布之「兼營珊瑚漁業漁船應行遵守及注意事項
        」第5點規定，申請兼營珊瑚漁業應於97年6月30日前填
        具申請書，並檢附下列文件向被告申請許可：（一）有
        效期限內之特定漁業執照正本。（二）船上現有珊瑚漁
        具配置照片及作業方式書面文件。（三）經財團法人中
        華民國對外漁業合作發展協會測試其裝設之船位回報器
        每四小時主動回報一次船位合格之證明文件。（四）加
        入已立案珊瑚漁業團體之證明文件。
      5.本案原告所有全吉隆3號漁船（CT4-2191 ）於規定期限
        內提出申請，經被告審核小組於97年9月4日召開「兼營
        珊瑚漁業漁船作業許可審核會議」審查，因未依規定檢
        附財團法人中華民國對外漁業合作發展協會測試該船船
        位回報器合格之證明文件，經審核小組審查決議應通知
        申請人提出說明有案（附件5），被告遂於97年9月16日
        以農授漁字第0971322478號函檢送審查通知書，並請原
        告於文到10日內提出書面說明（附件6）。
      6.經原告於97年9 月25日提出書面說明略以：本人已於95
        年間購買船位回報器並裝設完成，出港作業期間都有開
        機，惟於接獲農委會審查通知書後，始察覺船位回報器
        故障，現已接洽廠商送修，以利出港使用（附件7）。
        被告審核小組復於97年10月13日召開第2 次審核會議，
        因原告所稱船位回報器故障，卻未提出船位回報器故障
        或送修之證明文件，因此經審查後不予通過。（附件8
        ）
      7.由於寶石珊瑚之生態保育，深受國內外保育及漁業團體
        高度重視，如不能透過嚴格審查及有效管理措施之推動
        ，恐難獲得外界認同，基此，被告為落實審核兼營寶石
        珊瑚漁業漁船之作業許可申請案件，成立兼營寶石珊瑚
        漁業漁船作業許可審核小組（以下簡稱被告審核小組）
        ，其成員包括專家學者代表3人、社會公正人士代表2人
        、行政院海岸巡防署代表1人、縣（市）政府代表2人、
        漁業團體代表2人及被告漁業署代表2人等計12人，原告
        申請案經被告審核小組審查後，因未檢附財團法人中華
        民國對外漁業合作發展協會測試該船船位回報器合格之
        證明文件，不符「兼營珊瑚漁業漁船應行遵守及注意事
        項」規定，且原告所有漁船於審核時，表示船位回報器
        故障，惟原告卻未提出船位回報器故障或送修之證明文
        件，爰被告於審核後，決定不予同意兼營許可。
      8.依據被告97年5 月22日發布之「兼營珊瑚漁業漁船應行
        遵守及注意事項」規定，申請兼營珊瑚漁業應於97年6
        月30日前檢附相關文件向被告申請，其發布日至申請截
        止日計有40日，原告已有充分時間依規定檢附相關文件
        提出申請，惟原告並未依規定檢附財團法人中華民國對
        外漁業合作發展協會測試該船船位回報器合格之證明文
        件。另有關原告所稱於95年即購買裝設船位回報器（VM
        S ），出港作業期間亦有開機，並未接獲漁業通訊電台
        依前揭注意事項第9點第2款通報船位回報器未開機或故
        障之情事。查前揭注意事項第9點第2款規定之珊瑚漁船
        依該注意事項第2點，係指（1）該注意事項生效前已領
        有兼營珊瑚漁業執照且實際捕撈珊瑚之漁船； （2）申
        請許可兼營珊瑚漁業之漁船。爰原告所有漁船在取得珊
        瑚漁業兼營許可前，並不適用該注意事項對於船位回報
        器之規定，該漁船船位回報器倘未開機或故障，漁業通
        訊電台自不會予於通知。
      9.有關原告所稱所有漁船及其它提出申請之漁船，經蘇澳
        區漁會97年6 月30日宜蘇漁推字第0970006896號函轉申
        請書時，均無提出「經財團法人中華民國對外漁業合作
        發展協會測試其裝設之船位回報器每4小時主動回報一
        次船位合格之證明文件」。查為避免申請人權益受損，
        被告審核小組於召開審核會議時，遂主動要求中華民國
        對外漁業合作發展協會提供船位回報器之測試證明，惟
        原告所有漁船於審核時，未經該協會測試通過，爰經審
        核後不予同意兼營許可。
      10.被告審核小組於97年9月4日召開第1 次審核會議，為避
        免申請人於申請時遺漏重要文件或因特殊原因，致相關
        權益受損，對於第1 次審核未通過之申請案件，均函送
        審查通知書，請其提出說明。依據原告所提說明，所有
        漁船於95年間即裝設船位回報器，出港作業期間亦有開
        機，接獲審查通知書後，始發覺船位回報器故障，並已
        洽廠商儘速修復。查依據被告97年5 月22日發布之「兼
        營珊瑚漁業漁船應行遵守及注意事項」規定，申請兼營
        珊瑚漁業應於97年6 月30日前檢附相關文件向被告申請
        ，其發布日至申請截止日計有40日，原告於申請前，即
        應於此段期間洽中華民國對外漁業合作發展協會測試其
        船位回報器是否合格，惟原告並未依規定辦理。另原告
        所提說明表示，所有漁船船位回報器故障，惟原告卻未
        提出船位回報器故障或送修之證明文件，爰經97年10月
        13日召開第2 次審核會議審查後不予同意兼營許可。另
        有關原告所稱所有漁船原裝設之船位回報器經送修後無
        法修復，並於98年12月12日已購買更換船位回報器部分
        ，雖原告積極配合管理裝設船位回報器，惟該申請案業
        經審核後結案。
      11.有關原告所稱被告98年1月8日農授漁字第0981320040號
        函，依據原告所有漁船未提出97年6 月30日前之船位回
        報紀錄，即作不同意珊瑚漁業兼營許可之處分，及請其
        拆除該船珊瑚漁具，適用法規有違誤乙節。查依據被告
        發布之「兼營珊瑚漁業漁船應行遵守及注意事項」，申
        請兼營珊瑚漁業應於97年6 月30日前填具申請書，並檢
        附「經財團法人中華民國對外漁業合作發展協會測試其
        裝設之船位回報器每四小時主動回報一次船位合格之證
        明文件」等相關文件。另查前揭證明文件係指船位回報
        器之船位回報紀錄，爰所為處分，係依據該注意事項辦
        理。至請原告拆除該船珊瑚漁具部分，查被告業於98年
        1 月18日發布施行「漁船兼營珊瑚漁業管理辦法」，依
        據該辦法第16條規定，未取得當年度兼營許可者，珊瑚
        漁船之漁業人應拆除珊瑚採捕設備；另依20條規定，對
        於未經許可兼營珊瑚漁業者，依漁業法規定撤銷漁業人
        漁業證照及漁業從業人幹部船員執業證書或漁船船員手
        冊，並得沒入珊瑚漁具及船上所有珊瑚漁獲物（附件 9
        ）。由於該辦法處分嚴格，爰提前向原告宣導，以避免
        觸法受罰。
      12.綜上所述，本件原告之訴核無理由，請予以駁回。
    理  由
一、按「凡欲在公共水域及與公共水域相連之非公共水域經營漁
    業者，應經主管機關核准並取得漁業證照後，始得為之。」
    、「有左列各款情形之一者，主管機關得對各特定漁業之漁
    船總船數、總噸數、作業海域、經營期間及其他事項，予以
    限制：一、水產資源之保育。…」為漁業法第6 條、第37條
    第1 款所明定。次按漁船建造許可及漁業證照核發準則第23
    條第2 項規定：「中華民國96年12月31日前經認定具有珊瑚
    採捕設備，且經中央主管機關列冊有案之漁船，於本準則中
    華民國97年5 月22日修正施行之日起，得依中央主管機關之
    規定兼營珊瑚漁業。」又依兼營珊瑚漁業漁船應行遵守及注
    意事項第1 點：「本注意事項依漁業法（以下簡稱本法）第
    37條第1 款、第44條第4 款及第54條第5 款規定訂定。」、
    第2 點第2 款：「本注意事項所稱兼營珊瑚漁業漁船，指下
    列各款漁船：（一）…（二）中華民國96年12月31日前經認
    定具有珊瑚採捕設備，且經行政院農業委員會（以下簡稱本
    會）列冊有案，並依本注意事項申請許可兼營珊瑚漁業之漁
    船。」第5 點第1 項規定，申請為第2 點第2 款所定珊瑚漁
    船之漁業人，應於中華民國97年6 月30日前填具申請書，並
    檢附下列文件向本會申請許可：（一）有效期限內之特定漁
    業執照正本。（二）船上現有珊瑚漁具配置照片及作業方式
    書面文件。（三）經財團法人中華民國對外漁業合作發展協
    會測試其裝設之船位回報器每4 小時主動回報1 次船位合格
    之證明文件。（四）加入已立案珊瑚漁業團體之證明文件。
    第13點第2 款規定「有下列情形之一者，珊瑚漁船漁業人應
    拆除珊瑚漁具並回復漁業執照記載之漁具種類及數量：…二
    、未取得當年度兼營許可。…」。
二、查原告係全吉隆3 號漁船船主，以該船經被告機關於96年12
    月31日前認定具有珊瑚採捕設備，並列冊有案，於97年6 月
    30日前向被告機關申請從事兼營寶石珊瑚漁業作業許可。案
    經被告機關於97年9月4日召開兼營珊瑚漁業漁船作業許可審
    核會議審查，以原告已裝設船位回報器，未檢附經財團法人
    中華民國對外漁業合作發展協會測試其裝設之船位回報器每
    4小時主動回報1次船位合格之證明文件，決議限期原告提出
    說明。經被告機關於97年9月16日以農授漁字第0971322478
    號函原告，請就上開未獲審查通過項目，於文到10日內提出
    書面說明，逾期不予受理。原告於97年9 月25日具說明書，
    略以其所有全吉隆3 號漁船於95年間購買船位回報器並裝設
    完成，出港作業均有開機，迄接獲被告機關97年9 月16日審
    查通知，始察覺該船位回報器故障，現已接洽廠商儘速修復
    等語。經被告機關於97年10月13日召開兼營珊瑚漁業漁船作
    業許可第2 次審核會議審查，決議原告未通過書面審查，於
    98年1 月8 日以農授漁字第0981320040號函復原告，不予同
    意兼營寶石珊瑚漁業作業許可，請即拆除該船珊瑚漁具。原
    告不服，提起訴願遭決定駁回各情，有動力漁船生命史重點
    管理資訊報表、具有珊瑚採捕設備且列冊有案之漁船一覽表
    、原告兼營珊瑚漁業申請書、兼營珊瑚漁業漁船作業許可審
    核文件彙整表、97年9 月4 日兼營珊瑚漁業漁船作業許可審
    核會議紀錄、97年10月13日兼營珊瑚漁業漁船作業許可第2
    次審核會議紀錄、被告機關97年9 月16日農授漁字第097132
    2478號函、原告97年9 月25日說明書、被告機關98年1 月8
    日農授漁字第0981320040號函等件附原處分卷內可稽。
三、原告循序起訴意旨略以：當時蘇澳區漁會所轄之漁船包括原
    告所有船隻裝設船位回報器係由被告機關漁業署統一採購辦
    理補助委由特定公司給予裝設船位回報器，裝設後原告所有
    漁船出港作業期間亦均有開機，苟該船位回報器未予開機或
    有故障，被告機關亦應依兼營珊瑚漁業漁船應行遵守及注意
    事項第9點第2款規定由其所屬漁業署之漁業通訊電台通知原
    告所有之漁船，惟被告機關所屬之漁業署漁業通訊電台並未
    曾通知原告所有漁船船位回報器未予開啟或有故障，以致原
    告漁船均依規定進出港並無受有通知船位回報器未予開啟或
    有故障，原告亦依規定申請兼營寶石珊瑚漁業作業許可，直
    至被告機關以97年9 月16日農漁字第0971322478號函通知原
    告未提出裝設船位回報器測試合格證明文件，原告方知漁船
    船位回報器故障。原告對於系爭漁船所裝設船位回報器是否
    有故障一節根本無所知悉，原告應無過失；另被告機關以97
    年9 月16日農漁字第0971322478號函通知原告於文到10日內
    提出書面說明，逾期不予受理；原告乃於97年9 月19日委請
    龍亭公司進行維修，惟龍亭公司初步檢查後，認為「天線主
    體損壞，需進一步以儀器檢測」，此有該公司之維修單一件
    可參，由於當時並無法確定損害及後續如何維修，原告即於
    97年9 月25日依被告函示就審查通知書圈選關於「已裝設VM
    S ，對外漁協查無船位回報紀錄」乙節提出書面說明，由上
    開原告所提出之函復說明可知，原告確已對10日內「已裝設
    VMS ，對外漁協查無船位回報紀錄」乙節加以說明，原告並
    無逾期未予說明之情事；原告於知悉監控系統發生問題後即
    積極處理，並未有原處分所指逾期未予說明之情事；系爭船
    位發報器無法回報船位，嗣經查驗係天線故障造成，確實未
    回報原因需由合格廠商實地檢驗，原告根本無從知悉，又漁
    船船位發報器天線處於故障狀態，船上人員亦無法直接由漁
    船本身操作船位發報器可以得知係船位報器天線故障所致，
    顯然本件原告所有之船舶對於「已裝設VMS ，對外漁協查無
    船位回報紀錄」，並無過失。被告機關如認原告所提出之書
    面說明尚欠資料證明，依行政程序第5 條、第8 條之規定，
    被告機關亦應本諸職權再為通知定期補正，何況原告均屬漁
    民識字本不多見，學識亦屬欠缺，被告機關尤應慎重詳為說
    明應補正之資料才能達到行政目的，但被告機關並未就應另
    再為補正之部分再為通知，已屬行政怠惰在先，此一因被告
    之行政怠惰，以致原告無從知悉原先提出之書面說明有何未
    合之處，此乃可歸責於被告機關，被告既未再命補正而作成
    不利益處分，亦有違誠信原則，所作成之行政處分，自有違
    誤。又被告機關對於原告申請全吉隆3 號漁船兼營寶石珊瑚
    漁業作業許可除不予同意外，並通知請即拆除該船珊瑚漁具
    ，關於「併請即拆除該船珊瑚漁具」性質屬課以人民不利益
    處分，其所適用之法規依據則於說明三所示係「依據本會即
    將發布施行之漁船兼營珊瑚漁業管理辦法之規定」，查前開
    規定於被告處分之時尚未發布施行，該辦法之規定自不得作
    為不利益處分之依據。由於前開規定於本件處分時尚未公佈
    ，係屬並未生效之法規命令，自無從發生效力，被告機關以
    尚未生效之法規命令作為課以不利益之處分依據，亦有違誤
    ；為此請判決如訴之聲明云云。
四、本件兩造之爭點為被告機關以原告所有全吉隆3 號漁船經中
    華民國對外漁業合作發展協會查無船位回報器於97年6 月30
    日前之回報紀錄，經被告機關以97年9 月16日農授漁字第09
    71322478號函請原告就未獲審查通過部分提出書面說明，原
    告並未提出船位回報器於97年6 月30日前之回報紀錄證明，
    被告機關乃否准原告兼營寶石珊瑚漁業作業許可之申請，並
    命拆除該船珊瑚漁具，是否適法？經查：
（一）按法治國為憲法基本原則之一，法治國原則首重人民權利
      之維護、法秩序之安定及誠實信用原則之遵守。行政程序
      法第1 條規定：「為使行政行為遵循公正、公開與民主之
      程序，確保依法行政之原則，以保障人民權益，提高行政
      效能，增進人民對行政之信賴，特制定本法。第5 條規定
      ：「行政行為之內容應明確。」同法第8 條規定：「行政
      行為，應以誠實用之方法為之，並應保護人民正當合理之
      信賴。」、同法第40條規定：「行政機關基於調查事實及
      證據之必要，得要求當事人或第三人提供必要之文書、資
      料或物品。」
（二）本件被告機關於97年9 月16日以農漁字第0971322478號函
      通知原告「檢送台端所有全吉隆3 號（CT4-2191）申請兼
      營寶石珊瑚漁業許可審查通知書，其中部分項目未獲審查
      通過，請於文到10日內提出書面說明，逾期不予受理，請
      查照。」，關於未獲審查通過部分為「已裝設VMS ，對外
      漁協查無船位回報紀錄」。嗣原告即於規定期限內於97年
      9 月25日依上開函示就審查通知書所圈選關於「已裝設VM
      S ，對外漁協查無船位回報紀錄」一節，依上開函示提出
      書面說明，略以：「立說明人甲○○○所有全吉隆3 號（
      CT4-2191）漁船乙艘，本船已於95年間購買VMS 並已設完
      成，惟本船出港作業期間都有開機，今經行政院農業委員
      會97年9 月16日農漁字第0971322478號函之兼營珊瑚漁業
      漁船作業許可審查通知書敬悉，始查覺VMS 故障，現已接
      洽廠商儘速修復，以利出港作業使用，特此說明。」此有
      原告提出之說明書影本一件附本院卷第16頁可稽。其後於
      97年10月3 日由被告機關所屬之漁業署所指定之協力廠商
      龍亭企業有限公司上船檢修故障情形為無法回報船位，初
      步判斷故障原因為天線發射故障，並請將確認單傳至漁業
      署及對外漁業合作發展協會，待機器修護後，再請填妥「
      漁業監控系統修復確認單」傳真至上述二處，此亦有漁船
      監控系統故障報備單影本一件附本院卷第17頁可稽。
（三）被告機關雖主張因原告所稱船位回報器故障，卻未提出船
      位回報器故障或送修之證明文件，因此經審查後不予通過
      云云；惟依被告機關於97年9月16日農漁字第0971322478
      號函，係要求原告於文到10日內提出書面說明，如未遵期
      提出說明，其法律上之效果係「不予受理」。而被告機關
      於97年10月13日第2 次審核會議議程，亦認原告有「提出
      說明」，因而排入審核會議議程加以審核，此有第2 次審
      核會議議程影本一件附本院卷第52-53 頁可稽。依上開會
      議議程所示，亦認原告業依上開函文之通知提出「已裝設
      VMS ，對外漁協查無船位回報紀錄」之書面說明。茲查原
      告對於被告機關97年9 月16日農漁字第0971322478號函示
      ，已於規定期限之10日內就已裝設VMS ，然對外漁協查無
      船位回報紀錄乙節提出說明，並就故障情形傳真漁業署及
      對外漁業合作發展協會，原告所為已合於被告機關97年9
      月16日農漁字第0971322478號函示之要求意旨，並無逾期
      未予說明之情形至明。至於被告機關如認原告所提出之書
      面說明尚欠資料證明，應提出船位回報器故障或送修之證
      明文件，則依上揭行政程序第5 條、第8 條之規定，被告
      機關亦應本諸職權再為通知定期補正，始能符合行政程序
      法第1 條所揭櫫之保障人民權益，提高行政效能，增進人
      民對行政之信賴之立法目的。詎被告機關並未通知原告再
      為補正，即遽予否准申請，核與上揭行政程序法所揭櫫之
      誠信與明確性原則有違，無法保障人民權益，所作成之行
      政處分，自非適法。
（四）被告機關於97年9 月16日以農漁字第0971322478號函通知
      原告「檢送台端所有全吉隆3 號（CT4-2191）申請兼營寶
      石珊瑚漁業許可審查通知書，其中部分項目未獲審查通過
      ，請於文到10日內提出書面說明，逾期不予受理，請查照
      。」，關於未獲審查通過部分為「已裝設VMS ，對外漁協
      查無船位回報紀錄」。嗣原告即於規定期限內於97年9 月
      25日依上開函示就審查通知書所圈選關於「已裝設VMS ，
      對外漁協查無船位回報紀錄」一節，依上開函示提出書面
      說明，已如前述，其間原告曾於97年9 月19日委請龍亭企
      業有限公司進行維修，惟龍亭企業有限公司初步檢查後，
      認為「天線主體損壞，需進一步以儀器檢測」，有該公司
      之維修單一件可參（參本院卷第42頁--原證4 ）。再查原
      告於接獲被告機關之通知後，亦於97年9 月19日向財團法
      人中華民國對外漁業合作發展協會提出報備，此有報備單
      一件可參（附本院卷第43頁--參原證5 ）。另財團法人中
      華民國對外漁業合作發展協會於98年7 月24日亦出具書面
      證明謂：「經查全吉隆3 號（CT4-2191）於民國95年4 月
      28日安裝漁船監控系統（ID：000000000 ）並測試成功，
      然該機器之後因不明原因斷訊，本協會曾於96年3 月12日
      、96年6 月19日嘗試抽取船位均未果，期間台端97年9 月
      19日向本協會報備機器故障，迄98年1 月23日向本協會提
      出更換機器說明，並提供新機器（ID：000000000 ）之漁
      船監控系統抽取同意書，因適逢農曆春節假期未能即時協
      助測試，本協會於98年2 月11日方抽取船位成功。」，此
      有財團法人中華民國對外漁業合作發展協會98年7 月24日
      出具之書面證明函附卷可佐（本院卷第44頁--原證6 ）。
      又關於財團法人中華民國對外漁業合作發展協會對於漁船
      船位回報器天線故障時，該協會無法成功抽取船位，船上
      人員可否於操作船位發報器之過程中得知無法抽取船位一
      事，經該協會於98年9 月16日漁合發字第260 號函覆本院
      ，說明二、三略以：「本協會無法藉由抽取船位程序確認
      船位發報器無法回報船位為天線故障或其他零組件故障所
      造成，確實未回報原因需由合格廠商實地檢驗」、「在漁
      船船位發報器天線處於故障狀態，本協會將無法抽取到船
      位，或者可能抽取到不準確船位，此時船上人員無法直接
      由船位發報器端得知抽取結果，除非該發報器另外連接電
      腦，船上人員可藉由電腦顯示之機器狀態得知。」。查系
      爭全吉隆3 號漁船，經主管機關輔導補助於95年間購買裝
      設船位發報器VMS 時，該發報器並無另外連接電腦之情形
      ，此為被告機關所不爭，由上開函示可知，系爭船位發報
      器無法回報船位，經查驗係天線故障造成，確實未回報原
      因需由合格廠商實地檢驗，原告尚無從知悉，又漁船船位
      發報器天線處於故障狀態，船上人員亦無法直接由漁船本
      身操作船位發報器可以得知係船位報器天線故障所致。綜
      情以觀，被告機關於97年9 月16日以農漁字第0971322478
      號函通知原告於文到10日內提出書面說明，關於未獲審查
      通過部分為「已裝設VMS ，對外漁協查無船位回報紀錄」
      ，原告於規定期限內於97年9 月25日依上開函示就審查通
      知書所圈選關於「已裝設VMS ，對外漁協查無船位回報紀
      錄」一節，依上開函示提出書面說明，如被告機關認原告
      所提出之書面說明，未一併檢附船位回報器故障或送修之
      證明文件，基於保障人民權益及行政程序第5 條、第8 條
      之法律原則，亦應本諸職權再定期通知補正，始為正辦。
      被告機關未再通知原告補正，遽予否准申請，於法有違。
五、綜上論述，原告起訴意旨，指摘被告機關於97年9 月16日以
    農漁字第0971322478號函通知原告於文到10日內提出書面說
    明，逾期不予受理；原告已於97年9 月25日依被告機關函示
    就審查通知書圈選關於「已裝設VMS ，對外漁協查無船位回
    報紀錄」乙節提出書面說明，並無逾期未予說明之情事；被
    告機關如認原告所提出之書面說明尚須提出其他資料證明，
    依行政程序第5 條、第8 條之規定，被告機關亦應本諸職權
    再為通知定期補正，堪以採認。被告機關未再通知原告補正
    ，遽予否准原告申請，容有未洽，訴願決定未加糾正，仍予
    維持，亦有未合，原告訴請將之一併撤銷，自無不合，應予
    准許。又參諸財團法人中華民國對外漁業合作發展協會於98
    年7 月24日出具之上揭證明，原告固在被告機關再為通知定
    期補正前業已完成新機器之安裝，且經財團法人中華民國對
    外漁業合作發展協會抽取船位成功在案，惟原告申請從事兼
    營寶石珊瑚漁業作業許可，是否應予准許，仍應由被告機關
    依兼營珊瑚漁業漁船應行遵守及注意事項第5 點第1 項規定
    ：「申請為第2 點第2 款所定珊瑚漁船之漁業人，應於中華
    民國97年6 月30日前填具申請書，並檢附下列文件向本會申
    請許可：（一）有效期限內之特定漁業執照正本。（二）船
    上現有珊瑚漁具配置照片及作業方式書面文件。（三）經財
    團法人中華民國對外漁業合作發展協會測試其裝設之船位回
    報器每4 小時主動回報1 次船位合格之證明文件。（四）加
    入已立案珊瑚漁業團體之證明文件。」審查其餘申請要件，
    再為決定，則原告求為判決命被告機關應就系爭申請案，作
    成兼營寶石珊瑚漁業作業作成許可之處分，尚未達全部有理
    由之程度，依行政訴訟法第200 條第4 款規定意旨，原告在
    請求命被告機關遵照本院判決之法律見解對原告作成處分部
    分為有理由，其餘部分，不應准許，應予駁回。
六、兩造其餘主張陳述，於判決結果不生影響，無庸一一論列，
    併予敘明。
七、據上論結，本件原告之訴一部為有理由，一部為無理由，爰
    依行政訴訟法第104條、民事訴訟法第79條，判決如主文。
中    華    民    國    98    年    11    月    12    日
                       臺北高等行政法院第六庭
                               審判長法  官     闕銘富
                                     法  官     帥嘉寶
                                     法  官     許瑞助
上為正本係照原本作成。
如不服本判決，應於送達後20日內，向本院提出上訴狀並表明上
訴理由，如於本判決宣示後送達前提起上訴者，應於判決送達後
20日內補提上訴理由書（須按他造人數附繕本）。
中    華    民    國    98    年    11    月    12    日
                                     書記官     吳芳靜


司法院資訊處製作；財團法人民間司法改革基金會備份。
